【裁判字號】    94,訴,2878
【裁判日期】    950622
【裁判案由】    解除職權
【裁判全文】
臺北高等行政法院判決
                                     94年度訴字第02878號
                              .
原      告  甲○○○
訴訟代理人  張振興律師
被      告  內政部
代  表  人  乙○○（部長）
訴訟代理人  丁○○
            丙○○
上列當事人間因解除職權事件，原告不服行政院中華民國94年7
月6日院臺訴字第0940085695號訴願決定，提起行政訴訟。本院
判決如下：
    主  文
原告之訴駁回。
訴訟費用由原告負擔。
    事  實
緣原告原係苗栗縣議會第15屆議員，因妨害投票罪經臺灣高等法
院民國（下同）91年5月16日90年度重上更（四）字第251號刑事
判決處有期徒刑5月，褫奪公權1年，因不得上訴而告確定。被告
遂以94年1月7日內授中民字第09300097591號函原告（副知苗栗
縣議會），依地方制度法第79條第1項第7款規定，自判決確定之
日（即91年5月16日）起解除原告之苗栗縣議會第15屆議員職權
。原告不服，提起訴願，遭決定駁回，遂向本院提起行政訴訟。
茲摘敘兩造訴辯意旨如次：
甲、原告方面：
一、聲明：求為判決訴願決定及原處分均撤銷，訴訟費用由被告
          負擔。
二、陳述：
１、按刑法第37條有關褫奪公權之宣告規定：「宣告死刑或無期
    徒刑者，宣告褫奪公權終身。宣告6月以上有期徒刑，依犯
    罪之性質認為有褫奪公權之必要者，宣告褫奪公權1年以上
    10年以下。褫奪公權，於裁判時併宣告之。依第1項宣告褫
    奪公權者，自裁判確定時發生效力。依第2項宣告褫奪公權
    者，自主刑執行完畢或赦免之日起算。」而由該條第2項及
    第5項規定，可明顯看出原告既係受有期徒刑之罪而受褫奪
    公權，其褫奪公權之起算應以主刑執行完畢之日起算。所謂
    褫奪公權，依刑法第36條規定，包括為公務員之資格。從而
    ，原告之苗栗縣議員資格依刑法36條及第37條規定，應係自
    主刑執行完畢之日起算褫奪公權1年之資格，於法不容置疑
    。
２、原告並非遭到喪失自由權之刑事判決，而係准予易科罰金執
    行完畢，原告之投票受賄罪部分雖經臺灣高等法院90年度重
    上更（四）字第251號刑事判決處有期徒刑5月，褫奪公權1
    年確定，惟司法怠惰未予執行，嗣經向該院聲請准予易科罰
    金，獲以93年10月29日93年度聲字第1113號刑事裁定准許以
    300元折算1日，該等刑事判決及裁定並未函送苗栗縣議會，
    致該會至93年12月間始報請被告解除原告職權，然相關助理
    費用已支給，原告亦已出席會議及申報所得扣繳等，依刑法
    第37條第5項規定，原告投票受賄罪之主刑已於93年12月14
    日准予易科罰金執行完畢，並自當日起褫奪公權1年，故本
    件解除職權起始日應為褫奪公權起始日即93年12月14日。
３、被告89年12月19日台89內中民字第8971557號函釋規定雖指
    依地方制度法第79條第1項第7款規定解除職務者，自褫奪公
    權發生效力之日起執行，惟此乃行政解釋之性質，既非行政
    命令，更不得牴觸法律之規定。且該款所謂「褫奪公權尚未
    復權者」，係指由被告解除其職務之情形，進而言之，該款
    所定者乃「縣議員有褫奪公權尚未復權，由被告解除職權者
    」之情形而言，所規定者係指「解除職權」。至因褫奪公權
    而解除職權之起算日應指何日？並無於地方制度法有所規定
    ，自應依上開刑法規定辦理，被告礙難自頒行政解釋，逾越
    刑法之規定，故被告及訴願決定機關以行政函釋，排除刑法
    規定，不符法制甚明。
乙、被告方面：
一、聲明：求為判決駁回原告之訴，訴訟費用由原告負擔。
二、陳述：
１、按縣（市）議員有地方制度法第79條第1項各款所列情事者
    ，由被告解除其職權，而解除職權生效之期、日，前經被告
    89年12月19日台89台內中民字第8971557號函釋在案，則依
    該條第1項第7款「褫奪公權尚未復權者」之規定而解職者，
    自褫奪公權發生效力之日起執行。又有關褫奪公權自裁判確
    定時起發生效力之見解，司法院院字第2494號曾有解釋及法
    務部87年6月3日法87律字第000293號函、司法院秘書長87年
    4月20日（87）秘台廳刑一字第06625號函重申該意旨，均資
    參照。
２、參照法務部94年4月1日法律字第0940005377號函釋規定：「
    按褫奪公權自裁判確定時起生效之見解，曾經司法院院字第
    2494號及大法官會議釋字第84號著有解釋可參。另『宣告有
    期褫奪公權似宜自判決確定時起生效，．．宜自裁判確定時
    起即可解除職務。』亦經本部87年2月11日（87）法律字第
    040066號函釋在案。次按，裁判應於確定後執行之，此為確
    定判決之執行力。而褫奪公權係從刑之一種，並於裁判時與
    主刑同時宣告，故經判決宣告褫奪公權者，即已發生執行力
    ，本即應開始執行。惟褫奪公權期間若與有期徒刑期間併同
    起算，將使褫奪公權之效力一部或全部消失於有期徒刑之中
    ，並非合理。故刑法第37條第4項後段乃規定宣告6月以上有
    期徒刑並宣告褫奪公權者，自主刑執行完畢或赦免之日起算
    ，此係褫奪公權宣告之執行力發生時間與起算時間之不同（
    本部88年1月8日法88檢字第000008號函參照）準此，本案苗
    栗縣議會議員甲○○○因被判處有期徒刑5月，且易科罰金
    執行完畢，褫奪公權之執行力仍應自判決確定時生效。」。
３、本案原告所涉刑事案件訴訟期間自83年4月30日經臺灣新竹
    地方法院第一審判決後，由最高法院4次發回更審，至91年5
    月16日經臺灣高等法院判決投票受賄罪，處有期徒刑5月，
    褫奪公權1年，因不得上訴而告確定。嗣原告向臺灣高等法
    院聲請易科罰金，經該院93年10月29日93年度聲字第1113號
    刑事裁定獲准，經臺灣新竹地方法院檢察署於93年12月14日
    執行完畢。依法理，刑罰之宣告自裁判確定時起，即發生效
    力，褫奪公權為從刑之一種，應作相同解釋，不論有期褫奪
    與終身褫奪，依刑法第37條第4項規定，均自裁判確定時發
    生效力。至依同條第5項規定，於主刑93年12月14日准予易
    科罰金執行完畢，開始褫奪公權之期間，無礙上開褫奪公權
    已發生之效力。又該刑事案件訴訟過程延宕甚久，且判決確
    定之結果，各級法院並未副知相關機關，是被告依上開法理
    及參照上開司法院解釋與法務部函釋見解，並依地方制度法
    第79條規定，以94年1月7日內授中民字第09300097591號函
    ，自判決確定即褫奪公權發生效力之日（91年5月16日）起
    解除原告第15屆議員職權，於法並無不合。
    理  由
一、被告代表人原為蘇嘉全，95年1月25日變更為乙○○，茲由
    其具狀聲明承受訴訟，核無不合，應予准許。
二、按「．．縣（市）議員．．有下列情事之一者．．由內政部
    分別解除其職權或職務．．：．．七、褫奪公權尚未復權者
    。．．」地方制度法第79條第1項第7款定有明文。
三、本件原告原係苗栗縣議會第15屆議員，因妨害投票罪經臺灣
    高等法院91年5月16日90年度重上更（四）字第251號刑事判
    決處有期徒刑5月，褫奪公權1年，因不得上訴而告確定。被
    告遂以94年1月7日內授中民字第09300097591號函原告（副
    知苗栗縣議會），依地方制度法第79條第1項第7款規定，自
    判決確定之日（即91年5月16日）起解除原告之苗栗縣議會
    第15屆議員職權。原告不服，提起訴願，遭決定駁回，遂向
    本院提起行政訴訟，並以事實欄所示各節據為爭議。惟查：
１、原告因妨害投票罪經臺灣高等法院91年5月16日90年度重上
    更（四）字第251號刑事判決處有期徒刑5月，褫奪公權1年
    ，因不得上訴而告確定。嗣原告向臺灣高等法院聲請易科罰
    金，經該院93年10月29日93年度聲字第1113號刑事裁定准許
    ，復經臺灣新竹地方法院檢察署於93年12月14日執行完畢之
    事實，為兩造所不爭執，並有上開判決、裁定，及臺灣新竹
    地方法院檢察署93年12月20日竹檢雲執制93執更685字第286
    74號函附原處分卷可稽。則被告以原告有褫奪公權尚未復權
    情事者，依地方制度法第79條第1項第7款規定，解除原告之
    苗栗縣議會第15屆議員職權，洵屬有據。
２、被告係自判決確定之日（即91年5月16日）起，解除原告之
    苗栗縣議會第15屆議員職權。原告則以其妨害投票罪之主刑
    已於93年12月14日准予易科罰金執行完畢，並自當日起褫奪
    公權1年，爰主張本件解除職權起始日應為褫奪公權起始日
    93年12月14日云云。是本案爭點厥為本件解除職權起始日，
    究竟應為判決確定之日（即91年5月16日）或主刑執行完畢
    之日（即93年12月14日）？
３、就法理言，任何刑罰之宣告，裁判既經確定，效力即隨之而
    生，褫奪公權乃從刑之一種，宣告褫奪公權者，自應不分有
    期褫奪抑或終身褫奪，概自裁判確定時起生效（參照司法院
    院字第2494號解釋）。司法院釋字第84號解釋文：「公務員
    依刑事確定判決受褫奪公權刑之宣告者，雖同時諭知緩刑，
    其職務亦當然停止。」亦同斯旨。現行刑法第37條：「宣告
    死刑或無期徒刑者，宣告褫奪公權終身。宣告6月以上有期
    徒刑，依犯罪之性質認為有褫奪公權之必要者，宣告褫奪公
    權1年以上10年以下。褫奪公權，於裁判時併宣告之。依第
    1項宣告褫奪公權者，自裁判確定時發生效力。依第2項宣告
    褫奪公權者，自主刑執行完畢或赦免之日起算。」之規定，
    因規定欠詳，易滋疑問，法務部爰參酌司法院院字第2494號
    解釋與舊刑法及德國、瑞士立法例，修正第4項前段，明定
    有期褫奪公權與終身褫奪公權之宣告均自裁判確定時生效，
    另將該項後段修正，改列為第5項，明定有期褫奪公權之起
    算日期自主刑執行完畢或赦免之日起算，以別於第4項之生
    效日期，用以澄清有期褫奪公權除生效日期外，另有其期間
    之起算日期，以免混淆【詳參94年2月2日總統令修正公布，
    並自95年7月1日施行之刑法第37條條文，以及刑法部分條文
    修正草案總說明暨修正理由】。
４、如前所述，宣告褫奪公權者，不分有期褫奪抑或終身褫奪，
    概自裁判確定時起生效，則被告依地方制度法第79條第1項
    第7款規定解除職權或職務者，本得自褫奪公權發生效力之
    日起執行。故被告自判決確定之日，即褫奪公權發生效力之
    日（91年5月16日）起，解除原告之苗栗縣議會第15屆議員
    職權，徵諸前揭說明，並無不妥。至依刑法第37條規定，於
    主刑93年12月14日准予易科罰金執行完畢，開始褫奪公權之
    期間，無礙本件宣告褫奪公權已發生效力，而有地方制度法
    第79條第1項第7款規定之適用。原告主張解除職權應自主刑
    執行完畢日（93年12月14日）起發生效力云云，委無足採。
５、再者，被告就本案適用法律疑義，函請法務部解釋，經該部
    以94年4月1日法律字第0940005377號函，釋復略以：「．．
    按褫奪公權自裁判確定時起生效之見解，曾經司法院院字第
    2494號及大法官會議釋字第84號著有解釋可參。另『宣告有
    期褫奪公權似宜自判決確定時起生效，．．宜自裁判確定時
    起即可解除職務。』亦經本部87年2月11日（87）法律字第
    040066號函釋在案。次按，裁判應於確定後執行之，此為確
    定判決之執行力。而褫奪公權係從刑之一種，並於裁判時與
    主刑同時宣告，故經判決宣告褫奪公權者，即已發生執行力
    ，本即應開始執行。惟褫奪公權期間若與有期徒刑期間併同
    起算，將使褫奪公權之效力一部或全部消失於有期徒刑之中
    ，並非合理。故刑法第37條第4項後段乃規定宣告6月以上有
    期徒刑並宣告褫奪公權者，自主刑執行完畢或赦免之日起算
    ，此係褫奪公權宣告之執行力發生時間與起算時間之不同（
    本部88年1月8日法88檢字第000008號函參照）。準此，本案
    苗栗縣議會議員甲○○○因被判處有期徒刑5月，且易科罰
    金執行完畢，褫奪公權之執行力仍應自判決確定時生效。」
    等語。核其見解，與相關法律規定並無違背，可資援用。
四、綜上所述，被告以94年1月7日內授中民字第09300097591號
    函原告，自判決確定之日（即91年5月16日）起解除其苗栗
    縣議會第15屆議員職權，徵諸前揭規定及說明，並無違誤，
    訴願決定予以維持，亦無不合。原告訴請撤銷，為無理由，
    應予駁回。
據上論結，本件原告之訴為無理由，爰依行政訴訟法第98條第3
項前段，判決如主文。
中    華    民    國    95    年    6    月     22    日
                        第六庭審判長法  官  黃清光
                                    法  官  陳鴻斌
                                    法  官  曹瑞卿
上為正本係照原本作成。
如不服本判決，應於送達後20日內，向本院提出上訴狀並表明上
訴理由，如於本判決宣示後送達前提起上訴者，應於判決送達後
20日內補提上訴理由書（須按他造人數附繕本）。
中    華    民    國    95    年    6    月     22    日
                                    書記官  方偉皓


司法院資訊處製作；財團法人民間司法改革基金會備份。
